臺灣高等法院臺南分院刑事判決
110年度上更一字第26號
上  訴  人  
即  被  告  吳啓輔



上列上訴人因毒品危害防制條例案件，不服臺灣嘉義地方法院10
9年度訴字第72號中華民國109年3月12日第一審判決（起訴案號
：臺灣嘉義地方檢察署109年度毒偵字第10號），提起上訴，
判決後，經最高法院發回更審，本院判決如下：
    主  文
原判決關於施用第一級毒品部分撤銷。
吳啓輔施用第一級毒品部分公訴不受理。
    理  由
一、公訴意旨略以：被告於民國108年11月9日12時許，基於施用
    第一級毒品海洛因之犯意，在嘉義市○區○○里○○○街0 號居所
    ，先以將海洛因摻入香菸後，點燃吸食之方式，施用海洛因
    1次，經警於108年11月11日上午11時10分許，得其同意採尿
    送驗後呈嗎啡、可待因陽性反應，始悉上情。因認被告涉犯
    毒品危害防制條例第10條第1項施用第一級毒品罪嫌。
二、按：
  ㈠起訴之程式違背規定者，應諭知不受理之判決，並得不經言
    詞辯論為之，刑事訴訟法第303條第1款、第307條分別定有
    明文。
  ㈡施用第一、二級毒品為犯罪行為，毒品危害防制條例第10條
    設有處罰規定。故施用第一、二級毒品者，本應科以刑罰。
    惟基於刑事政策，對合於一定條件之施用者，則依同條例第
    20條之規定，施以觀察、勒戒及強制戒治之保安處分。又10
    9年1月15日修正公布、同年7月15日施行之毒品危害防制條
    例第20條第3項規定，犯第10條之罪於觀察、勒戒或強制戒
    治執行完畢釋放後，3年後再犯第10條之罪者，適用本條前2
    項之規定。上開所謂「3年後再犯」，只要本次再犯（不論
    修正施行前、後）距最近1次觀察、勒戒或強制戒治執行完
    畢釋放，已逾3年者，即該當之，不因其間有無犯第10條之
    罪經起訴、判刑或執行而受影響。其理由略以：
　⒈87年5月20日毒品危害防制條例公布施行後之刑事政策，對於
    施用毒品者，已揚棄純粹的犯罪觀，雖強調「除刑不除罪」
    之理念，認為施用毒品者具有「病患性犯人」之特質，惟囿
    於當時戒治及醫療體系均不完整、專業人員欠缺且戒毒知識
    尚有不足，社會大眾仍視施用毒品者為「犯人」而非「病患
    」，暨相關戒毒及事後之追蹤、輔導配套措施亦不完備，其
    刑事政策明顯將施用毒品者偏向「犯人」身分處理，導致監
    獄人滿為患，且施用毒品人口不減反增。為此，戒毒政策不
    得不改弦易轍，開始正視施用毒品者實屬「病患」之特質。
    先於97年新增毒品危害防制條例第24條附命完成戒癮治療緩
    起訴制度，確立「附命完成戒癮治療緩起訴處分」及「觀察
    、勒戒或強制戒治」雙軌治療模式。本次修正之毒品危害防
    制條例第20條第3項及第23條第2項，雖僅將原條文之再犯期
    間由「5年」改為「3年」，惟鑑於將施用毒品者監禁於監獄
    內，僅能短期間防止其接觸毒品，因慣用毒品產生之「心癮
    」根本無法根除，並慮及毒品條例施行多年累積之戒毒經驗
    及實效，暨逐步擴充之醫療、戒癮機構、專業人力、社區支
    援系統等資源，尤以本次毒品條例第24條修正，擴大檢察官
    對施用毒品者附條件緩起訴處分之範圍，使其能視個案具體
    情形給予適當多元社區處遇。本次修正後對於施用毒品者之
    思維，自應與時俱進，擺脫以往側重於「犯人」身分之處罰
    ，著重其為「病患」之特質，並以「治療」疾病為出發點，
    重新評價前揭所謂「3年後再犯」之意義。
　⒉毒品戒除不易，須經長期且持續之治療，施用毒品者既被視
    為「病患性犯人」，最佳處遇方式即為治療。對於施用毒品
    者之治療方式，有機構外之處遇（如自行赴醫院戒癮、附命
    完成戒癮治療緩起訴處分等），或機構內之觀察、勒戒或強
    制戒治；至對施用毒品者科以刑罰，無非在運用刑罰之一般
    預防功能以嚇阻毒品之施用。監獄為執行場所而非戒癮專責
    機構，針對施用毒品者及其再犯之特性，法務部於106年12
    月5日頒訂之「科學實證之毒品犯處遇模式計畫」，目的即
    是積極引進地區醫療體系之協助，提供毒癮戒治，落實社區
    追蹤輔導及治療之銜接，俾修復創傷、預防再犯。惟刑罰因
    涉及人身自由之基本權，故於施用毒品初犯時皆以傳統之機
    構外或機構內處遇方式治療，如再施用毒品時，始科以刑事
    責任。而當刑罰處遇仍不能有效幫助施用毒品者改善惡習時
    ，即表示無法以此方式發揮治療效果，若繼續施以刑罰只具
    懲罰功能，不僅無法戒除毒癮，更漸趨與社區隔離，有礙其
    復歸社會。基於憲法應保障人民之生存權，及根據每個國民
    生存照顧需要提供基本給付之理念，為協助施用毒品者戒除
    毒癮復歸社會，對於經監獄監禁處遇後仍再犯之施用毒品者
    ，更應恢復以機構內、外之治療協助其戒除毒癮。此即本次
    修正毒品危害防制條例第20條第3項關於施用毒品者所謂「3
    年後再犯」係何所指之立法真諦。除檢察官優先適用第24條
    命附條件緩起訴處分處遇（不論幾犯，亦無年限）外，對於
    施用毒品初犯者，應適用第20條第1項、第2項為機構內之觀
    察、勒戒或強制戒治；若於上開機構內處遇執行完畢釋放後
    ，於「3年內再犯」者，依第23條第2項規定，應依法追訴；
    倘於「3年後再犯」自應再回歸到傳統醫療體系機構內重為
    觀察、勒戒或強制戒治之治療。是對於戒除毒癮不易者，唯
    有以機構內、外處遇及刑事制裁等方式交替運用，以期能控
    制或改善其至完全戒除毒癮。
　⒊綜上，對於毒品危害防制條例第20條第3項及第23條第2項所
    謂「3年後（內）再犯」，自應跳脫以往窠臼，以「3年」為
    期，建立「定期治療」之模式。其規定中所謂「3年後再犯
    」，只要本次再犯（不論修正施行前、後）距最近1次觀察
    、勒戒或強制戒治執行完畢釋放，已逾3年者，即該當之，
    不因其間有無犯第10條之罪經起訴、判刑或執行而受影響等
    旨。（最高法院109年度台上大字第3826號裁定、109年度台
    上字第3826號判決意旨參照）。
  ㈢新修正毒品危害防制條例第35條之1之立法理由所謂「應依修
    正後規定處理」即係「應依職權裁定觀察勒戒」，顯然脫逸
    法條本文之文義，不能據此認檢察官之「起訴」即為「觀察
    勒戒」之聲請；何況被告經觀察勒戒後，尚有可能須執行較
    原訂刑期為長之強制戒治處分，被告反而承受更不利之結果
    ；參以檢察官之起訴未及審酌是否有附戒癮治療緩起訴之可
    能，亦有未洽。
三、經查：
　㈠被告前因施用毒品案件，經法院裁定送觀察、勒戒，第2次認
    有繼續施用毒品之傾向，經裁定送強制戒治，於95年9月7日
    無繼續施用傾向出所一情，有被告前案紀錄表（本院卷第49
    頁）、全國施用毒品案件紀錄表在卷可查（偵卷第40頁）；
    被告於108年11月9日再犯本案施用第一級毒品之犯行，顯與
    其最近1次因施用毒品而經觀察勒戒執行完畢釋放之95年9月
    7日相距已逾3年，依前述規定及說明，本案即應再予觀察、
    勒戒或強制戒治。
　㈡檢察官起訴被告本案犯施用第一級毒品海洛因之行為時間（1
    08年11月9日），已在其最近一次觀察、勒戒執行完畢釋放
    （即前述95年9月7日）後之3年後，依照前揭說明，本案檢
    察官之起訴，因法律修正之情事變更，致欠缺訴追條件，應
    依刑事訴訟法第303條第1款規定，為公訴不受理之判決，原
    判決未及適用修正後之現行毒品危害防制條例規定，而為罪
    刑之宣告，尚有未當；被告上訴意旨雖未指摘及此，僅稱自
    白、供出來源應減刑及警方盤查採尿是否合法云云，惟原判
    決既有前開可議之處，自應由本院將原判決撤銷，諭知公訴
    不受理之判決，並不經言詞辯論為之。　　
據上論斷，應依刑事訴訟法第369條第1項前段、第364條、第303
條第1款、第372條，判決如主文。
中　　華　　民　　國　　110 　年　　4 　　月　　27　　日
                  刑事第五庭    審判長法  官  黃國永
                                      法  官  蔡川富　　
                                      法  官  翁世容
以上正本證明與原本無異。
如不服本判決應於收受送達後20日內向本院提出上訴書狀，其未
敘述上訴理由者，並得於提起上訴後20日內向本院補提理由書（
均須按他造當事人之人數附繕本）「切勿逕送上級法院」。
　　　　　　　　　　　　　　　　　　　書記官  顏惠華
中　　華　　民　　國　　110 　年　　4 　　月　　27　　日